臺灣士林地方法院民事判決  
109年度重訴字第314號
原      告  林真瑜（即林劉惠玉之承受訴訟人）
            林挺瑋（即林劉惠玉之承受訴送人）
上  一  人                        
訴訟代理人  陳鴻基律師
            吳東霖律師
被      告  林挺楷  
訴訟代理人  歐陽弘律師
複代理人    馬承佑律師
            方佳俊  
上列當事人間請求返還所有物等事件，本院於民國111年3月31日
言詞辯論終結，判決如下：
    主  文
原告之訴駁回。
訴訟費用由原告負擔。
    事實及理由
壹、程序方面：
一、原告林劉惠玉於本件審理中之民國110年1月16日死亡，其繼
    承人為林挺瑋、林真瑜，均未拋棄繼承等情，此有死亡證明
    書、戶籍謄本、繼承系統表、本院查詢表在卷可佐（見本院
    卷一第419頁、卷二第16頁至第24頁、第32頁至第38頁），
    並經渠等具狀向本院聲明承受訴訟（見本院卷二第48頁、第
    50頁），經核尚無不合，應予准許。
二、又當事人訴訟能力之有無，法院應依職權調查。林真瑜曾提
    出病症暨失能診斷證明書，其上固記載「思覺失調合併記憶
    功能受損（失智）」（見本院卷三第424頁），然經命林真
    瑜本人到庭後，其可清楚陳述個人年籍、就醫地點，並自述
    書寫本件訴訟書狀，亦知悉本件爭訟由來及相關內容，另表
    明前開診斷證明書用以申請看護所用等節，兩造對此亦無爭
    執（見本院卷五第197頁至第198頁），堪認林真瑜仍具有訴
    訟能力，而無庸為其選任特別代理人，先予敘明。
三、林劉惠玉起訴時，訴之聲明雖記載被告應將起訴狀所附附表
    所示之不動產所有權，以附表所示方式登記予林劉惠玉所有
    （見108年度湖調字第626號卷第9頁），然並未載明係依何
    方式，嗣經更正為依該表「本件請求」比例移轉（見本院卷
    三第102頁），亦即如本件附表所示「聲明請求登記範圍」
    欄，僅為更正法律上之陳述，次予敘明。
貳、實體方面：
一、原告起訴主張：林劉惠玉、被告為母子關係，與林真瑜、林
    挺瑋為訴外人林長宏之繼承人，且均未辦理拋棄繼承，經協
    商後將林長宏所遺之不動產，於106年12月17日簽定遺產繼
    承分割協議書（下稱系爭協議書），由林劉惠玉將如附表所
    示之不動產（下稱系爭不動產）應繼分贈與林真瑜、林挺瑋
    及被告，並約定被告應扶養林劉惠玉、返台盡孝及交付理賠
    金之義務。惟被告受贈後卻未履行前開負擔，又對林劉惠玉
    施以暴行，爰依民法第416條第1項規定，撤銷上開贈與，並
    依照民法第179條、第419條第2項規定，提起本件訴訟等語
    ，並聲明：被告將系爭不動產所有權如附表「聲明請求登記
    範圍」欄所示之部分移轉登記予林劉惠玉所有。
二、被告則以：被告、林真瑜、林挺瑋及林劉惠玉就林長宏所遺
    之不動產共同簽定系爭協議書，動產部分於繳納遺產稅及支
    出繼承費用後全數作為林劉惠玉及林真瑜之生活費，屬於遺
    產分割協議之性質，並非贈與或附負擔之贈與；其次，被告
    已將新竹市○○街00號房屋租金全部供給林劉惠玉、林真瑜作
    為生活費，直至林劉惠玉去世前均依約履行，並未短付，被
    告長期旅居海外不便回臺，因此授權林挺瑋代為處理繼承相
    關事宜，亦不曾過問後續情形；又被告並未對林劉惠玉施暴
    行，亦未曾明知林劉惠玉半夜跌落床下而置之不理等語，資
    為抗辯，並聲明：原告之訴駁回。
三、兩造不爭執事項（見本院卷四第81頁）：
  ㈠林劉惠玉、被告為母子關係，嗣林長宏於106 年12月17日死
    亡，林劉惠玉、被告與林真瑜、林挺瑋為其繼承人，且均未
    辦理拋棄繼承（108年度湖調字第626號卷第19頁至第25頁）
    。
  ㈡林劉惠玉、被告與林真瑜、林挺瑋就林長宏所遺之不動產，
    於106年12月17日共同簽定系爭協議書，附表編號1至12由被
    告、林真瑜、林挺瑋繼承取得（三人均分），編號13至15由
    被告單獨繼承取得，其餘未列入附表之不動產則由林挺瑋單
    獨繼承取得（108年度湖調字第626號卷第27頁至第31頁）。
  ㈢被告與林真瑜、林挺瑋於106年12月17日約定，新竹市房屋每
    月租金11萬元，作為林真瑜及林劉惠玉之生活費用，收取租
    金一事交由林挺瑋負責（本院卷一第77頁）。
  ㈣林挺瑋曾於107年6月11日向被告表明，繳納遺產稅後剩餘之
    現金留作林劉惠玉生活費之用（本院卷一第79頁）。
  ㈤林劉惠玉、被告與林真瑜、林挺瑋又於107年12月10日簽定遺
    產分割協議書，約定新光人壽所配之110萬元，全數提供予
    林劉惠玉及林真瑜使用（本院卷一第81頁）。
  ㈥被告授權林挺瑋就林長宏名下所有財產辦理領取、結清銀行
    存款、辦理股票繼承、基金贖回及繼承等一切相關事宜，授
    權期間自107年12月12日至112年12月11日止，並於107 年12
    月12日經公證在案（本院卷一第83頁）。
四、得心證之理由：　　
  ㈠按稱贈與者，謂當事人約定，一方以自己之財產無償給與他
    方，他方允受之契約，民法第406條定有明文。所謂附有負
    擔之贈與，係指贈與契約附有約款，使受贈人負擔應為一定
    給付之債務者而言。又按當事人主張有利於己之事實者，就
    其事實有舉證之責任，民事訴訟法第277條前段明白規定。
    是以，原告主張林劉惠玉實際上係將系爭不動產應有部分贈
    與予被告，並約定被告應有扶養林劉惠玉、返台盡孝及交付
    理賠金之義務，亦即林劉惠玉與被告間存有附負擔之贈與，
    自應舉證以實其說。
  ㈡經查，依據系爭協議書之內容（見108年度湖調字第626號卷
    第27頁至第31頁），清楚記載「立遺產繼承分割協議書人林
    劉惠玉等四人繼承被繼承人林長宏之遺產經全體繼承人協議
    ，願依照下列分割事實」，亦即附表編號1至12所示不動產
    由被告、林真瑜、林挺瑋三人均分繼承取得，編號13至15所
    示不動產則由被告單獨繼承取得。對照不動產登記資料，該
    等不動產亦以「分割繼承」為由登記為被告所有，有新竹市
    地政事務所109年12月7日新地登字第1090009841號函暨附件
    、雲林縣斗六地政事務所109年12月8日斗地一字第10900095
    93號函暨附件在卷可佐（見本院卷一第285頁至第308頁、第
    309頁至第328頁），均無法證明林劉惠玉係將系爭不動產贈
    與予被告，故其主張實際上為附負擔之贈與一節，已非無疑
    。
  ㈢其次，原告不否認系爭協議書與107年12月10日遺產繼承分割
    協議書內容一致（見本院卷四第78頁），依照後者所記載「
    立遺產繼承分割協議書人林劉惠玉，依照林家長子繼承多一
    份財產的原則，決定更改中華民國106年12月27日之遺產繼
    承分割協議書，將其名下財產新竹○○○街000巷0號，過繼給
    長子林挺瑋，又因長子林挺瑋名下的黃金印象實際出售的金
    額僅12,835,216再加上臺北市○○○路0段000巷00弄0號2樓的
    市場價錢約4,200萬，遠比長女林真瑜及次子林挺楷所繼承
    的不動產還低，為了公平起見，本人決定將林森路67巷4號
    由長子林挺瑋繼承。大家商量的結果是新光人壽年底分配的
    1.1百萬，全數列為公款，提供給林劉惠玉及長女林真瑜使
    用，長子林挺瑋及次子林挺楷不得有異議。以後無論是地價
    稅、房屋稅跟遺產稅，各自負擔，理由很單（純），因為三
    姊弟繼承爸爸生前的房地產，母親卻沒有」（見本院卷一第
    81頁），更可知被告與林挺瑋、林真瑜三人係自其父林長宏
    處「繼承」系爭不動產，而非出於林劉惠玉所贈與，此對照
    前述林挺瑋因長子身分而繼承多一份之原則，益甚灼然。何
    況，林長宏之遺產除系爭不動產外，尚有諸多動產包含保險
    、存款、股票等（見本院卷一第280頁至第282頁），被告與
    林挺瑋、林真瑜三人前已約定保險金作為林劉惠玉生活費用
    ，而林挺瑋亦向被告表明繳納遺產稅後剩餘現金供林劉惠玉
    生活所用（見本院卷一第79頁），足見林劉惠玉亦有分得林
    長宏之遺產。是以，依前開證據綜合判斷，堪認林長宏之繼
    承人因慮及系爭不動產可能有日後繼承問題，故經協議後分
    配由子女繼承，林劉惠玉部分則分得現金、動產等物，自不
    能認定被告係自林劉惠玉處受贈系爭不動產。
　㈣此外，林挺瑋、林真瑜雖提出諸多與被告間之對話紀錄、往
    來電子郵件（見本院卷一第79頁、第85頁、第105頁至第143
    頁、第361頁至第363頁、第385頁至第389頁、卷二第160頁
    至第162頁、第224頁至第325頁、卷三第40頁至第94頁、第3
    64頁至第422頁、卷四第68頁至第70頁、卷五第18頁至第27
    頁、第236頁至第248頁），核以內容，或討論家人病情，或
    抱怨家族親戚糾紛，或商談財務狀況，或提及交付金錢讓林
    劉惠玉安心等節，均無法證明林劉惠玉與被告間存有附負擔
    之贈與契約，則其所請撤銷贈與並移轉所有權云云，難認有
    據。
  ㈤至於原告聲請傳喚證人蘇宜勝、柏其辰、張良毓、印尼看護W
    IWIN INSTANTI、王劉瓊玉作證，並向巨龍保全股份有限公
    司、台灣人壽、中國信託商業銀行營業部、新光人壽、衛生
    福利部中央健康保險署、勞動部勞工保險局函查等（見本院
    卷一第178頁、卷二第218頁至第219頁、卷三第202頁至第20
    4頁、卷三第285頁至第286頁、第292頁、第360頁、卷四第1
    02頁至第103頁、卷五第16頁至第17頁），待證事實或與本
    案毫無關連，或係證明被告對林劉惠玉家暴，均不能佐證林
    劉惠玉與被告間有附負擔之贈與契約，自無調查之必要，併
    予敘明。
五、綜上所述，原告依照民法第412條第1項、第416條第1項、第
    419條第2項，主張撤銷系爭不動產如附表「聲明請求登記範
    圍」欄之贈與，並命被告移轉所有權予林劉惠玉，為無理由
    ，應予駁回。
六、本件事證已臻明確，兩造其餘主張陳述及所提之證據，經審
    酌後於本件判決結果無影響，爰不逐一論述，附此敘明。
七、據上論結，原告之訴為無理由，判決如主文。
中　　華　　民　　國　　111 　年　　4 　　月　　29　　日
                  民事第三庭    法　官  劉育琳　
以上正本係照原本作成。
如對本判決上訴，應於判決送達後20日內向本院提出上訴狀，若
委任律師提起上訴者，應一併繳納上訴審裁判費，否則本院得不
命補正逕行駁回上訴。
中　　華　　民　　國　　111 　年　　4 　　月　　29　　日
                                書記官  邱勃英
附表：
編號 土地/建物 權利範圍 聲明請求登記範圍（林劉惠玉應繼分比例）  1 雲林縣○○鄉○○○段0000地號土地 1/3 3/108  2 同上段0000地號土地 1/3 3/108  3 同上段0000地號土地 1/3 3/108  4 同上段0000地號土地 1/3 3/108  5 同上段0000地號土地 1/3 3/108  6 同上段0000地號土地 1/3 3/108  7 同上段0000地號土地 1/3 3/108  8 同上段0000地號土地 1/3 3/108  9 同上段0000地號土地 1/3 3/108  10 同上段0000地號土地 1/3 3/108  11 同上段0000地號土地 1/3 3/108  12 同上段0000地號土地 1/3 3/108  13 新竹市○○街00號房屋 1/1 1/4  14 新竹市○○段0○段00○0地號土地 1/1 1/4  15 同上段00之0地號土地 1/1 1/4